臺灣高等法院刑事判決　　　　　　　　　九十一年度上更(一)字第二一九號
　　上　訴　人　臺灣板橋地方法院檢察署檢察官
　　被　　　告　丁○○
　　選任辯護人　黃英哲
右上訴人因被告殺人案件，不服台灣板橋地方法院，八十八年度重訴字第五號，中華
民國八十八年五月十二日第一審判決（起訴案號：台灣板橋地方法院檢察署八十七年
度偵字第二七六一六號）提起上訴，判決後，經最高法院發回更審，本院判決如左：
    主    文
原判決撤銷。
丁○○傷害人之身體因而致人於死，處有期徒刑年。
    事    實
一、丁○○與被害人李宇麒是男女朋友關係，其於民國八十七年十二月二十七日凌晨
    零時許，在台北縣中和市○○路三００號九樓之一，友人乙○○、丙○○夫婦住
    處飲酒打牌（李宇麒同住該處），旋李宇麒返回該住處，見盧女喝酒已有不悅，
    盧女又聲言與李某同來之友人胡漢武之女兒不像胡某，嘲諷其似非胡某所生，更
    使李某怒不可遏，憤而掌摑盧女右頰。盧女當眾被毆心有不甘，雖退出到樓下去
    ，但經友人丙○○、甲○○規勸及早返家仍不肯離去，並在樓下以行動電話向外
    求援。嗣於凌晨三時許又因皮包未拿，又回樓上上址，續與乙○○、甲○○等人
    喝酒。李宇麒見丁○○再度喝酒，且有不明男子打電話前來探詢此事，二人遂又
    生口角，盧女不甘示弱，對李宇麒口出三字經，又擬撥打行動電話向外求援，更
    引發李宇麒盛怒，遂脫去上衣赤身徒手上前欲毆打盧女，甲○○見狀立即起身阻
    止，惟遭李宇麒推倒躺落於茶几上，致茶几上之玻璃破碎，李宇麒即持碎玻璃砸
    盧女頭部，致其頭部受傷流血，李宇麒再趨前欲毆打盧女時，盧女即撿拾一段約
    十九公分長條碎玻璃持在手上揮動，示意李宇麒不要過來，以為防衛。李宇麒因
    而有短暫之退卻停頓，旋又逼近丁○○，毆打盧女，抓住盧女頭髮，盧女即基於
    普通傷害之犯罪故意，以右手持該碎玻璃條，向赤身之李宇麒右下胸部（頭頂下
    六十二公分處）刺去，沿右至左，前往後，下往上方向刺入下胸部深達十二公分
    ，而為過當防衛。其對於銳器刺入胸腔十二公分，可能傷及器官使人死亡，在客
    觀上固能預見，惟丁○○因與李宇麒久為親蜜男女朋友關係，向無激烈爭吵，並
    未預見此舉發生死亡之結果，但因傷及肝、肺，深切肝葉橫膈面、下腔靜脈及右
    下肺葉，造成血氣胸及腹部出血，碎玻璃條前端十一點二公分，斷留胸腹腔內。
    經在場友人甲○○、乙○○及丙○○將雙方拉開，由乙○○將頭部流血之盧女送
    醫。李宇麒亦因傷難耐，呼吸因難，請甲○○、丙○○叫救護車將其送醫，經三
    軍總醫院醫師開刀取出上述殘留體內之玻璃條，但仍因盧女之傷害行為致出血性
    休克，於同日八時四十分許不治死亡。
二、案經台北縣警察局中和分局報請台灣板橋地方法院檢察署檢察官偵查起訴。
    理    由
一、訊據被告丁○○對於前開時地，與被害人李宇麒發生爭吵及撿拾碎玻璃條揮動之
    事實並不否認，惟否認以碎玻璃條刺被害人下胸部致其死亡，辯稱玻璃何以會在
    被害人胸腹部內並不知道，如其有用力刺入，則其握碎玻璃之手掌定必受玻璃割
    傷嚴重，不會僅致點狀小傷口而已，玻璃條之刺入當係被害人身體衝撞被告所致
    ，當時被害人先毆打被告，先後以電腦鍵盤、小沙發椅丟擲被告，以碎玻璃打傷
    被告頭部流血，於被害人欲再上前毆打時，撿拾地上碎玻璃還擊乃正當防衛云云
    。
二、查被告與被害人係親蜜男女朋友關係，被告常往上址與乙○○、丙○○夫妻見面
    閒聊，與被害人同宿過夜，事發當晚因被告喝酒為被害人所不悅，復又失言損及
    被害人友人胡漢武顏面（表示孩子非胡武漢親生），以致被害人發怒而發生口角
    ，毆打對抗中，終至發生不幸死亡結果，其經過，均經先後在場證人乙○○、丙○○夫婦，甲○○、胡漢武等人於警訊及歷次偵審中，就其親見所知分別供述在
    卷，均有各該筆錄在卷可稽。
三、次查被害人係遭銳器下胸部刺創，長達十二公分，且刺創深切肝葉橫膈面，下腔
    靜脈，右下肺葉及腹部出血（已有長一一點二公分玻璃自腹腔取出），致休克死
    亡，業據檢察官督同法醫師（檢驗員）相驗、解剖屬實，有驗斷書、相驗屍體證
    明書、勘驗筆錄，及法務部法醫研究所解剖鑑定報告附卷可稽，並有經三軍總醫
    院開刀取出之前開玻璃條扣案可為佐證。被告雖辯稱並未以碎玻璃條刺入被害人
    身體，惟自被告於案發後，在警訊及偵查審判中所述，足認被告有手持碎玻璃條
    刺入被害人胸腹部之事實。被告於案發日警訊中供述「我害怕他又來打我，便從
    地上拿起茶几的玻璃碎片，口中  喊著你不要過來  ，手中的碎片也揮舞著，但
    他朝我走過來，我有感覺到有輕劃到肚子，後我就嚇到，便把手上的碎片丟到地
    上」，「當時只有輕揮一刀」等語（見偵查卷第十三頁背面、第十四頁）。同日
    檢察官於台北市立第二殯儀館相驗屍體時訊問被告，被告亦供承「．．．被害人
    又要衝過來，我趕緊從地上撿起一塊玻璃在他面前比劃晃動叫他不要過來，他還
    是過來，他看我有比劃有往後跳開，我只記得有畫到他，就將玻璃放在地上．．
    ．」，「有持玻璃刺向李宇麒腹部」「確定刺向腹部部位」等語（見相驗卷第十
    九頁背面）。同日被告於移送台灣板橋地方法院檢察署，在偵訊中仍稱「．．．
    他還想打我，我隨手撿起地上玻璃揮他，他衝過來要打我，我刺到他腹部，我手
    握玻璃也受傷」云云（見偵查卷第四頁背面）。於原審初訊時仍供稱「我是左右
    劃，有劃到他腹部，但不是直刺」等語（見原審卷第六頁背面、第七頁）。被告
    上開各次供述對於持碎玻璃條傷及被害人尚屬相符，雖事發當晚，被告曾有飲酒
    ，但查上開警訊及偵查時間，已在同日下午一時、下午五時、晚間八時以後，已
    在事發後甚久，且歷經與被害人之爭執，復發生被擊傷頭部之事及送醫，酒意已
    消意識清楚，各該供述當不因當晚之喝酒有何影響。被告雖或辯稱並非持碎玻璃
    條直刺被害人腹部云云，惟經調閱自被害人胸腹腔開刀取出之碎玻璃條，該玻璃
    厚度（即茶几上玻璃之厚度約零點八公分），該玻璃條成尖條形，底部寬約一點
    四公分，前端（尖端）寬零點四公分，是其前端並非成細小之尖銳形，其前端之
    破碎情況並非齊整，其形狀略成小長方型，因其為玻璃材質，故其四角感尖銳狀
    ，以之應能刺入赤身之被害人下胸部，惟因其前端成小長方型狀，非有用刀尚難
    深入體內達十二公分。且依上述解剖報告，該玻璃條在被害人體內成右向左、前
    往後、下往上方向刺入，並致手持之十九公分長之碎玻璃條之前十一點二公分斷
    留在體內，可見其事後辯稱未刺被害人胸腹部係卸責之詞，所稱只輕劃到肚子，
    猶是避重就輕之詞。被告對此復辯稱如其用力刺入，其既手握碎玻璃條，手掌應
    有嚴重割傷云云，惟查被告所撿拾之碎玻璃條長約有十九公分，為被告所供陳，
    除斷留被害人體內之十一點二公分外，餘因被告見狀嚇到了而丟在地上，業經丙○○清掃所有碎片未予留存，惟自開刀取出扣案之十一點二公分碎玻璃條觀察，
    該玻璃條破裂之形狀整齊，其邊緣尚無不規則之斷邊，整條形狀為底寬前窄，依
    其形狀可知被告所持握部分其寬度在一點四公分以上，則被告以右手拇指及食指
    握玻璃條上下平整之兩面，其底部尖角處適抵在右掌部無名指及小指之下方，用
    力刺及下胸部時因反作用之力量，使成點狀傷痕（見相驗卷第二十九頁照片下）
    ，而持握玻璃條平整兩面之拇指及食指則因玻璃表面平滑之故可以無傷，是被告
    尚不能以其手掌僅有些微點狀傷痕，以證明其未有用力刺被害人下胸部之事。被
    告雖又辯稱是被害人奔過來而衝撞被告，意謂被害人衝撞過來時，下胸部撞及被
    告手持之碎玻璃條云云，惟參酌前揭被告於檢察官相驗訊問時所稱被害人見其拿
    碎玻璃條比劃時有往後跳開，於偵查中被告又稱其時其與被害人距離約有三步遠
    （見偵查卷第三十七頁），況當時尚有甲○○等在其中勸架阻擋，當不可能有衝
    撞被告情事，被害人再逼近被告是要毆打被告，並因而有拉住被告頭髮，其非有
    衝撞之舉極為明顯。原審勘驗驗筆錄（見四十九頁）已載明被告揮動玻璃阻止被
    害人「你不要過來」，被害人退後，已如前述，該筆錄不能證明被害人衝撞被告
    之事。反而是被告為免再遭被害人痛毆再受傷，而於此時將所持碎玻璃條，刺向
    被害人下胸處。而被害人於這段時間並未曾跌倒，已經目睹經過之證人丙○○於
    本院前審供述在卷（見上訴卷第四十一頁背面），自亦不可能有因跌倒而使地上
    玻璃碎片刺入體內之情形。證人乙○○及甲○○因站立之位置角度及在忙亂中未
    及見被告手持碎玻璃條之舉，並不足為被告有利之證明。證人丙○○雖稱親見被
    告拾起碎玻璃條，但未正好看到刺入被害人下胸部之舉動，惟發見被告原持握之
    碎玻璃條已不在手上了（見相驗卷第十七頁背面），正與玻璃條已刺入並斷留在
    被害人體內之事實，及被告供陳因嚇到了而將手中那段玻璃丟地上之情節相符。
    被告基於傷害之犯意，以玻璃條刺入被害人下胸部，因銳器刺割創致出血性休克
    致死事實至堪認定。
四、惟被告於當晚已先因喝酒及失言，受被害人掌摑，而退至樓下多時，其後再度上
    樓後，再起口角及衡突，被害人先後以電腦鍵盤及小沙發椅丟擲被告，而後以碎
    玻璃砸傷被告頭部，此有被告受傷照片，及受傷之病歷資料可稽，並據被告及證
    人乙○○、丙○○、甲○○供述在卷（丙○○於本審改稱被告頭部受傷係被害人
    以小沙發椅丟擲所致，所陳前後不符，與其他證人所述不合，應非可採）。是以
    此際被害人再逼近被告欲再毆打時，被告為避免再受傷害，而拾起碎玻璃條以為
防衛，係對於現時不法之侵害，出於防衛自己生命身體，被告對此所為主張係出
    於防衛，自非不可取，所應審究者，乃被告以碎玻璃條刺入被害人下胸部之行為
    ，是否防衛過當？查被告於首先被掌摑而下樓時，已經甲○○、丙○○勸其回家
    去，乃竟又打行動電話向人求援，再度上樓後，又以言詞對抗激怒被害人，及至
    為被害人以碎玻璃砸傷其頭部後，在場證人甲○○、乙○○、丙○○均極力攔阻
    ，於其時被告儘可盡速離開現場，並非無以他法避免受害之可能。後被害人欲再
    逼近毆打，其拾起地上之碎玻璃條對抗時，被害人見狀已畏懼而向後跳開，雙方
    形成短暫對峙（見相驗卷第十七頁背面丙○○陳述），被害人又係徒手，被告亦
    非無趁機離開免於受現時侵害之可能。及至最後被害人仍上前毆打及拉扯頭髮時
    ，被害人為徒手，事實上並未有再為重大傷害之行為，被告竟以傷害犯意，以碎
    玻璃條對赤身之被害人下胸部用力刺去，而刺入體內達十二公分，其所用方法衡
    諸當時實際情形，顯屬超逾正當防衛之必要程度，而為防衛過當，尚不得主張不
    罰而免責。
五、被告係以傷害之犯意持碎玻璃刺被害人，在客觀上因此而刺入胸腹腔，其能預見
    因傷及器官當能發生死亡之結果，惟查被告當時雖已婚，仍與被害人往來密切，
    為親蜜之男女朋友關係，常往來被害人及乙○○夫妻前述住處，甚與被害人同宿
    過夜，已如前述。被告並供陳與被害人感情不錯，從未打過架，被害人也未打過
    被告，惟不喜被告喝酒，故喝酒就會有爭執（見偵查卷第十四頁背面）等語，且
    於前二日耶誕節時，尚相偕去購物，其於案發後因頭部被擊傷，被送往三軍總醫
    院醫治，後被害人亦因傷被送至同醫院急救，被告聞知朋友（指被害人）病情危
    急，關心之際而對護士有所要求，此有三軍總醫院護理記錄可按（見相驗卷第五
    九頁），及至丙○○告知被害人已不治時，被告心理極為難過，想不到他會死亡
    （見本院審判筆錄），可知被告其時雖有傷害犯意，但被害人之死亡為被告所不
    預期之結果，為被告主觀上所不預見。查被害人因胸腹部銳器（破碎茶几玻璃）
    刺、割創致出血性休克死亡，與被告以破碎玻璃刺入胸腹腔之傷害行為為有相當
    因果關係，被告因傷害人之身體而致人於死，事證明確，應予依法論科。
六、核被告所為，係犯刑法第二百七十七條第二項前段之傷害致人於死罪，公訴人認
    被告係犯刑法第二百七十一條第一項之殺人罪嫌，惟被告原不預期被害人發生死
    亡之結果，已如前述，其主觀上並無殺人犯意，是起訴法條容有未洽，應予變更
    。又被告之行為因防衛過當，依刑法第二十三條後段、第六十六條後段規定減輕
    其刑。原判決以被告在遭受被害人攻擊本身已受傷，且體力與被害人相差甚遠之
    情形下，為防衛自己之生命、身體免受繼續侵害，而持玻璃自衛，雖造成被害人
    死亡，認被告所為未逾越必要之程度，乃依刑法正當防衛之規定，以被告之行為
    不罰而諭知無罪判決。惟查被告所為乃係防衛過當，業如前述，原判決未查遽為
    無罪之諭知自有未合。公訴人提起上訴認被告所為尚非正當防衛云云，雖未述及
    防衛過當一節，惟原判決既有可議，自應予撤銷改判。爰審酌被告之素行、犯罪
    之動機、手段、犯罪時所受之刺激、所生危害及其犯後態度等一切情狀，量處如
    主文第二項所示之刑，以示懲儆。
據上論斷，應依刑事訴訟法第三百六十九條第一項前段、第三百六十四條、第二百九
十九條第一項前段、第三百條，刑法第二百七十七條第二項前段、第二十三條後段、
第六十六條後段，判決如主文。
本案經檢察官李良忠到庭執行職務。
中      華      民      國    九十一    年     六       月    十九      日
                            臺灣高等法院刑事第十八庭
                                  審判長法  官    吳      敦
                                        法  官    吳  明  峰
                                        法  官    劉  慧  芬
右正本證明與原本無異。
如不服本判決應於收受送達後十日內向本院提出上訴書狀，其未敘述上訴之理由者並
得於提起上訴後十日內向本院補提理由書（均須按他造當事人之人數附繕本）。
                                        書記官    李  麗  花
中      華      民      國    九十一    年     六       月    二十四    日
附錄：本案論罪科刑法條全文
刑法第二百七十七條第二項：
犯前項之罪，因而致人於死者，處無期徒刑或七年以上有期徒刑，致重傷者，處三年
以上、十年以下有期徒刑。
